【裁判字號】    99,訴緝,142
【裁判日期】    990802
【裁判案由】    違反公司法
【裁判全文】
臺灣臺中地方法院刑事判決             99年度訴緝字第142號
公  訴  人  臺灣臺中地方法院檢察署檢察官
被      告  乙○○
上列被告因違反公司法案件，經檢察官提起公訴（87年度偵字第
22559 號），本院判決如下：
    主    文
本件免訴。
    理    由
一、本件公訴意旨略以：(一)被告乙○○係優利客（原起訴書誤載
    為「克」）廣告有限公司之董事長，同案被告賴星耀為優利
    客公司之董事，該公司於民國81年6 月20日設立登記，資本
    額為新臺幣（下同）600 萬元，被告及同案被告賴星耀同為
    優利客公司之負責人，被告另為優利生國際開發股份有限公
    司之董事長，同案被告陸應耀、王錫寅同為優利生公司之董
    事，同為優利生公司之負責人，該公司於82年4 月29日設立
    登記，同案被告王錫寅為公司之董事，認股5250股，應繳納
    之股款為525 萬元，同案被告賴星耀為優利生公司之股東，
    認股4750股，應繳納股款475 萬元，實際上同案被告王錫寅
    僅繳納400 多萬元，並未完全繳納；同案被告賴星耀完全沒
    繳納股金；(二)被告於84年1 月1 日至6 月27日將優利生公司
    之資金貸與股東甲○○（英文名字為LAUIS ）；(三)優利客公
    司經營登記項目為廣告業務，優利生公司經營之登記項目為
    不動產開發投資顧問業務（均屬營造業除外），竟從事不動
    產之營造建築，先後興建坐落於臺中市○○區○○段438 之
    4 、440 之3 號土地上案名為「麥斯威爾」之8 樓集合式住
    宅及購置坐落臺中市○○區○○街103 號等土地案名為「香
    奈爾」之土地開發案，經營登記範圍以外之業務；(四)同案被
    告賴星耀為優利客公司股東，實際出資額為70萬元，然公司
    之設立登記事項卡及變更登記事項卡卻分別登載同案被告賴
    星耀之出資額為150 萬元及114 萬元，以虛偽之章程記載，
    向臺灣省政府建設廳申報，而使公務員登載於職務上所掌之
    公文書，足以生損害於主管機關之正確性，因認被告涉犯修
    正前公司法第9 條第3 項（現行法第9 條第1 項）、第15條
    第1 項、第15條第2 項，刑法第214 條之使公務員登載不實
    罪嫌。
二、按我國刑法於94年2 月2 日修正公佈，95年7 月1 日施行（
    下稱新法；修正前刑法下稱舊法）後，依最高法院95年度第
    8 次刑事庭會議決議內容，有關新舊法之適用原則如下：(一)
    新法第2 條第1 項之規定，係規範行為後法律變更所生新舊
    法律比較適用之準據法，於新法施行後，應適用新法第2 條
    第1 項之規定，為「從舊從輕」之比較。(二)基於罪刑法定原
    則及法律不溯及既往原則，行為之處罰，以行為時之法律有
    明文規定者為限，必行為時與行為後之法律均有處罰之規定
    ，始有新法第2 條第1 項之適用。(三)比較時應就罪刑有關之
    共犯、未遂犯、想像競合犯、牽連犯、連續犯、結合犯，以
    及累犯加重、自首減輕暨其他法定加減原因（如身份加減）
    與加減例等一切情形，綜其全部罪刑之結果而為比較。次按
    追訴時效期間之長、短，關係是否行為人受到刑事追訴或處
    罰，而追訴權時效完成者，應依刑事訴訟法第302 條第2 款
    規定諭知免訴，而免訴判決為實體判決，因此關於追訴時效
    期間之修正，應屬實體刑罰法律變更，而有刑法第2 條第1
    項之適用。依此，本件被告行為時，刑法第80條追訴權之時
    效期間規定為：「追訴權，因左列期間內不行使而消滅：一
    、死刑、無期徒刑或十年以上有期徒刑者，二十年。二、三
    年以上十年未滿有期徒刑者，十年。三、一年以上三年未滿
    有期徒刑者，五年。四、一年未滿有期徒刑者，三年。五、
    拘役或罰金者，一年。前項期間自犯罪成立之日起算。但犯
    罪行為有連續或繼續之狀態者，自行為終了之日起算。」；
    修正後之刑法第80條則規定為：「追訴權，因下列期間內未
    起訴而消滅：一、犯最重本刑為死刑、無期徒刑或十年以上
    有期徒刑之罪者，三十年。二、犯最重本刑為三年以上十年
    未滿有期徒刑之罪者，二十年。三、犯最重本刑為一年以上
    三年未滿有期徒刑之罪者，十年。四、犯最重本刑為一年未
    滿有期徒刑、拘役或罰金之罪者，五年。前項期間自犯罪成
    立之日起算。但犯罪行為有繼續之狀態者，自行為終了之日
    起算。」。則本件被告所涉犯之修正前公司法第9 條第3 項
    應收股款股東未實際繳納罪（即公訴意旨(一)部分）之最重本
    刑為5 年以下有期徒刑，而所犯刑法第214 條使公務員登載
    不實罪（即公訴意旨(四)部分）之最重本刑為3 年以下有期徒
    刑，是依行為時之舊法，被告上開2 罪之追訴時效期間均為
    10年，而依新法之追訴期間則均為20年。是經比較新、舊法
    結果，以被告行為時之舊法對其較為有利，故本件被告被訴
    涉犯前開2 罪，關於時效之計算，即均應適用被告行為時之
    舊法。是關於追訴權時效之停止進行，及其期間、計算，亦
    應一體適用修正前刑法第83條之規定。再按被告逃匿，經本
    院通緝，致審判之程序不能繼續。依修正前刑法第80條、第
    83條之規定，並參照大法官會議63年釋字第138 號、57年釋
    字第123 號解釋及最高法院82年9 月21日第10次刑事庭會議
    紀錄之旨，已實施偵查及經提起訴訟，且在審判進行中，均
    不生時效進行之問題，合先敘明。
三、經查：
（一）就被告被訴涉犯修正前公司法第9 條第3 項（即公訴意旨
      (一)）及刑法第214 條（即公訴意旨(四)）部分：
  １、按案件時效已完成者，應諭知免訴之判決，且得不經言詞
      辯論為之，刑事訴訟法第302 條第2 款、第307 條分別定
      有明文。又追訴權之時效，如依法律之規定，偵查、起訴
      或審判之程式，不能開始或繼續時，停止其進行。前項時
      效停止，自停止原因消滅之日起，與停止前已經過之期間
      ，一併計算。停止原因繼續存在之期間，如達於第80條第
      1 項各款所定期間4 分之1 者，其停止原因視為消滅，舊
      法即修正前刑法第83條定有明文。是刑法追訴權之時效規
      定，係指刑事追訴機關於法定期間內，怠於行使偵查、起
      訴、審判等追訴權，即生時效完成，而消滅追訴權之效果
      ，故案經提起公訴或自訴後，被告在逃經依法通緝，致無
      法行使審判權時，其追訴權之時效，依同法第83條第1 項
      、第3 項之規定，應停止進行至法定追訴期間4 分之1 。
  ２、查公訴意旨(一)所指被告被訴涉犯公司法第9 條第3 項公司
      負責人公司應收之股款，股東並未實際繳納，而以申請文
      件表明收足罪，其最重法定刑為5 年以下有期徒刑，依舊
      法即修正前刑法第80條第1 項第2 款之規定，追訴權時效
      為10年；又被告因逃匿，經本院通緝，致審判不能進行，
      應一併計算該項時效停止進行之追訴期間4 分之1 ，即為
      2 年6 月。又被告此部分之犯罪終了日為82年5 月3 日（
      起訴書誤載為82年4 月29日），經檢察官於88年4 月18日
      向本院提起公訴，嗣因被告逃匿，經本院於88年9 月10日
      發佈通緝，致審判程序不能繼續，有本院刑事卷宗、通緝
      書可稽。從而，自被告犯罪行為終了日即82年5 月3 日起
      算，加上10年之時效期間、因通緝而時效停止進行之期間
      2 年6 月及實施偵查至通緝前1 日之期間2 年5 月（依曆
      計算自86年4 月9 日實施偵查至88年9 月10日通緝之前 1
      日），再減以提起公訴日至法院繫屬日之期間18日（88年
      4 月18日提起公訴日至法院繫屬日88年5 月6 日），被告
      此部分犯行之追訴權時效應至97年3 月15日即已完成，迄
      今已逾追訴期間，其追訴期間既已完成，揆諸前揭說明，
      爰不經言詞辯論，逕為諭知免訴之判決。
  ３、又公訴意旨(四)所指被告被訴涉刑法第214 條使公務員登載
      不實罪，其最重法定刑為3 年以下有期徒刑，依舊法即修
      正前刑法第80條第1 項第2 款之規定，追訴權時效亦為10
      年；又被告因逃匿，經本院通緝，致審判不能進行，應一
      併計算該項時效停止進行之追訴期間4 分之1 ，亦為2 年
      6 月。被告此部分之犯罪終了日為82年2 月23日，經檢察
      官於88年4 月18日向本院提起公訴，嗣因被告逃匿，經本
      院於88年9 月10日發佈通緝，致審判程序不能繼續，有本
      院刑事卷宗、通緝書可稽。從而，自被告犯罪行為終了日
      即82年2 月3 日起算，加上10年之時效期間、因通緝而時
      效停止進行之期間2 年6 月及實施偵查至通緝前1 日之期
      間2 年5 月（依曆計算自86年4 月9 日實施偵查至88年 9
      月10日通緝之前1 日），再減以提起公訴日至法院繫屬日
      之期間18日（88年4 月18日提起公訴日至法院繫屬日88年
      5 月6 日），被告此部分犯行之追訴權時效應至97年1 月
      5 日即已完成，迄今已逾追訴期間，其追訴期間既已完成
      ，揆諸前揭說明，爰不經言詞辯論，逕為諭知免訴之判決
      。
（二）至被告被訴涉犯違反修正刪除前公司法第15條第1 項（即
      公訴意旨(三)）、第2 項（即公訴意旨(二)），應依同條第 3
      項處罰之部分：查我國公司法業於90年11月12日修正公布
      ，並於同年月14日生效，依新修正公司法第15條第1 項、
      第2 項規定：「公司之資金，除有左列各款情形外，不得
      貸與股東或任何他人：一、公司間或與行號間有業務往來
      者。二、公司間或與行號間有短期融通資金之必要者。融
      資金額不得超過貸與企業淨值的百分之四十。公司負責人
      違反前項規定時，應與借用人連帶負返還責任；如公司受
      有損害者，亦應由其負損害賠償責任」。已刪除修正前公
      司法第15條第1 項、第2 項、第3 項之「公司不得經營登
      記範圍以外之業務」、「公司之資金，除因公司間業務交
      易行為有融通資金之必要者外，不得貸與股東或任何他人
      」、「公司負責人違反前2 項規定時，各處1 年以下有期
      徒刑、拘役或科或併科新臺幣15萬元以下罰金，並賠償公
      司因此所受之損害」規定，將公司負責人經營公司登記範
      圍以外業務之行為及公司之資金，非因公司間業務交易行
      為有融通資金之必要，而貸與股東或任何他人之行為，均
      予以除罪化。是被告如公訴意旨(三)、(二)所載被訴違反修正
      刪除前公司法第15條第1 項、第2 項、第3 項部分，既已
      廢止其刑罰，爰不經言詞辯論，逕為諭知免訴之判決。
據上論斷，應依刑事訴訟法第302 條第2 款、第4 款、第307 條
，刑法第2條第1項，判決如主文。
中    華    民    國    99    年    8     月    2     日
                  刑事第十庭  審判長法  官  施慶鴻
                                    法  官  周莉菁
                                    法  官  簡婉倫
以上正本證明與原本無異。
如不服本判決應於收受送達後10日內向本院提出上訴書狀，並應
敘述具體理由；其未敘述上訴理由者，應於上訴期間屆滿後20日
內向本院補提理由書（均須按他造當事人之人數附繕本）「切勿
逕送上級法院」。
                                    書記官  許千士
中    華    民    國    99    年    8     月    2     日

司法院資訊處製作；財團法人民間司法改革基金會備份。
